臺灣高等法院臺南分院刑事判決
109年度金上訴字第1591號
上  訴  人  臺灣雲林地方檢察署檢察官
被      告  陳柏鈺




上列上訴人因被告恐嚇取財等案件，不服臺灣雲林地方法院108
年度易字第612號中華民國109年11月10日第一審判決（起訴案號
：臺灣雲林地方檢察署107年度偵字第1509號），提起上訴，本
院判決如下：
    主  文
上訴駁回。
    理  由
一、經本院審理結果，認第一審判決對被告陳柏鈺為無罪之諭知
    ，核無不當，應予維持，並引用第一審判決書記載之證據及
    理由（如附件）。
二、檢察官上訴意旨以：㈠被告於原審辯稱：本案被害人匯款前
    ，本案帳戶曾出借予友人「游宜倫」使用，「游宜倫」即知
    道提款卡之密碼，因「游宜倫」表示其提款卡無法使用，伊
    未同意，但「游宜倫」仍拿去使用，有跟「游宜倫」要提款
    卡，但害怕「游宜倫」，且擔心掛失會發生事情，才讓「游
    宜倫」使用帳戶，後來「游宜倫」有返還提款卡等語，然查
    被告此部分之抗辯，並無「游宜倫」到庭證述，且被告並無
    法提出其他任何證據證明本案帳戶係被友人「游宜倫」拿走
    一事存在，僅係一種「幽靈抗辯」，當不得以此抗辯而排除
    超越一切合理可疑之積極證據。㈡又按提款卡及密碼，乃現
    今一般人日常生活不可或缺並供自己使用之重要理財工具，
    一旦遺失，除將造成個人財物之損失外，甚且可能淪為他人
    犯罪之用，不但損及自己個人信用，更有因此背負刑責之可
    能，是以，一般人皆知曉應將上開物品妥為保管、分開存放
    ，以避免失竊或遭人利用之風險，查被告於原審時陳稱:「
    游宜倫」曾帶我去作以門號換現金，106年6月20日前已將提
    款卡交由「游宜倫」使用，薪資由「游宜倫」從本案帳戶領
    取給我，於106年7月5日返還卡片，該段期間交易過程都不
    是伊處理，由「游宜倫」領錢後交付予我，因為本案帳戶沒
    有錢，才沒有取回提款卡，放任「游宜倫」使用，不清楚「
    游宜倫」將帳戶作何使用，「游宜倫」曾向我告知擄鴿的人
    是誰等語(詳原審108年12月2日準備程序筆錄)，可見被告知
    悉「游宜倫」有不法行為，卻仍放任「游宜倫」使用其提款
    卡及密碼一段期間，其主觀上已有預見本案帳戶可能成為遂
    行犯罪之工具，猶仍漠不在乎且縱令屬實亦在所不惜的輕率
    地將之交付他人，仍無從解免其所應負之幫助恐嚇取財罪責
    。㈢又原審判決以本案帳戶交易頻繁，並非久未使用之帳戶
    等語，然實施詐欺、恐嚇不法行為之人，對被害人實施不法
    行為後，因被害人匯款時間不一定，不知被害人會於何時匯
    款，必會掌控收款帳戶一段時間，不一定是當日始掌控該人
    頭帳戶，尚難推定被害人匯款前之使用收款項帳戶之人必為
    申辦帳戶之人，然原審僅調查李淑芬匯款原因及交易明細即
    認定李淑芬為本案被害人，並認定李淑芬匯款前之交易明細
    頻繁，不似一般人頭帳戶等情，容待查證，況本案帳戶交易
    之餘額，在被害人匯款前，金額極少，有交易明細表可參，
    此與人頭帳戶供人使用之情形並不相違，且被告已自陳將提
    款卡交與他人使用，交易之過程並非被告處理等語，則李淑
    芬何時收到恐嚇電話?此攸關被告何時交付本案帳戶?匯款前
    之交易是否為被告為之?此自有調查必要，原審對此未加審
    酌，有調查未盡之處。㈣原審固以：「李淑芬於106年6月20
    日14時45分許匯入新臺幣（下同）1萬2,400元，認係本案第
    1筆被害人，進而以本案第1筆被害人款項匯入至最後1筆被
    害人款項匯入之期間，即自106年6月20日至同年月26日止，
    本案帳戶理應不在被告掌控之下，被告卻仍然請求孫淑惠匯
    入生活費至本案帳戶，則被告是否因為信任游宜倫，才會將
    用來收受薪資甚至用來收受母親匯入生活費之本案帳戶借給
    他使用？實非無疑」等語，縱認李淑芬確實同為被害人，孫
    淑惠曾於多數被害人匯款之期間匯款1次2,000元至本案帳戶
    ，孫淑惠所匯入款項是由何人領取?若非被告，而係被告所
    交付之第三人，此頂多僅能證明被告信任該人領取該筆款項
    ，尚難認定被告信任該他人不會作為不法使用，且被告信任
    基礎為何?是否被告確知悉該他人使用帳戶之原因?若非如此
    ，亦足可證明被告對他人使用本案帳戶作何用途乙節，並不
    過問，對於使用帳戶之情形漠不關心，縱他人以之為犯罪工
    具亦不違其意之心態，並非過失，而係有容任他人利用其帳
    戶遂行恐嚇取財犯罪之幫助犯意甚明。㈤末查，本案犯罪集
    團之所以要透過以被告帳戶收取、提領款項之方式為之，目
    的顯然是為了要掩飾或隱匿犯罪所得，此一濫用情形亦應可
    為被告所能預見，而被告在提供該上開帳戶後確實有如起訴
    書附表所列之犯罪所得匯入，客觀上並因此達成不法集團欲
    利用金融帳戶逃避刑事追訴之效果，被告提供本案帳戶之行
    為自已屬洗錢之犯行無訛。綜上，原判決認事用法尚嫌未洽
    ，爰依法提起上訴，請將原判決撤銷，更為適當合法之判決
    等語。
三、本院查：
　㈠按檢察官對於起訴之犯罪事實，應負提出證據及說服之實質
    舉證責任。倘其所提出之證據，不足為被告有罪之積極證明
    ，或其指出證明之方法，無從說服法院以形成被告有罪之心
    證，基於無罪推定之原則，自應為被告無罪判決之諭知。又
    按犯罪事實之認定，應憑證據，如未能發現相當證據或證據
    不足以證明被告犯罪時，自不能以推測或擬制之方法，以為
    裁判之基礎。而證據之取捨與證據之證明力如何，均屬事實
    審法院得自由裁量、判斷之職權；茍其此項裁量、判斷，並
    不悖乎通常一般人日常生活經驗之定則或論理法則，又於判
    決內論敍其何以作此判斷之心證理由者，即不得任意指摘其
    為違法（最高法院105年度台上字第1647號判決意旨參照）
    。查交付金融帳戶而幫助他人實施犯罪（如詐欺、恐嚇取財
    等罪）之成立，必須幫助人於行為時，明知或可得而知，被
    幫助人將會持其所交付之金融帳戶，作為利用工具，向他人
    行詐或恐嚇，使他人將款項匯入該金融帳戶，而取得財物；
    反之，如非基於自己自由意思而係因遺失、被脅迫、遭詐欺
    等原因而交付者，因交付金融帳戶之人並無幫助犯罪之意思
    ，亦非認識收受其金融帳戶者將會持以對他人從事犯罪，則
    其單純受利用，尚難論以幫助罪責。具體而言，倘若被告因
    一時疏於提防、受騙，輕忽答應，將其帳戶金融卡及密碼交
    付他人，不能遽行推論其有預見並容任詐欺、恐嚇取財等犯
    罪遂行的主觀犯意。又按人頭帳戶之問題在我國乃普遍存在
    之事實，而其用途甚多，諸如請領款項、規避稅捐、金融商
    品買賣或其他合法、非法財務操作、洗錢、詐欺、經營六合
    彩、地下錢莊，甚至擄人勒贖等各種合法、非法用途均有，
    實非僅限一端，自難逕謂交付帳戶給他人使用即係出於幫助
    他人實施犯罪之故意，毋寧應就行為人交付帳戶時究係認識
    該借（租）用人係為何種用途（或犯罪行為）而借（租）用
    來認定，而非以事後該借（租）用人實際所為係何種犯罪行
    為來反推。否則，幫助犯之處罰繫於事後極為不確定之因素
    ，顯有違罪刑法定原則之本旨。
　㈡原判決已就被告歷次辯解詳為比對，且以本案帳戶為被告所
    申辦、管領，而本案擄鴿集團於附表所示之時間，與附表所
    示之人聯絡，陳稱其等之賽鴿已被擄獲，須支付款項始放回
    賽鴿等語，並告知本案帳戶之帳號，附表所示之人遂於附表
    所示時間匯入附表所示之款項至本案帳戶等情，業據原判決
    附表所示之告訴人指述及證人李依倩證述明確，並有告訴人
    林建仲提出之郵局存款收執聯、陽信商業銀行社子分行106
    年9月28日陽信社子字第10600024號函暨所附之帳戶印鑑卡
    及商業登記基本資料、永豐商業銀行106年9月14日函暨所附
    之開戶基本資料、淡水第一信用合作社106年9月19日淡一信
    剛字第0000000-0號函暨所附之開戶基本資料、中華郵政股
    份有限公司臺北松江路郵局106年9月5日函暨所附之開戶基
    本資料、中華郵政股份有限公司雲林郵局106年7月11日雲營
    字第1062900500號函暨所附之開戶基本資料、交易明細、存
    簿變更資料、中華郵政股份有限公司雲林郵局107年4月9日
    雲營字第1072900233號函暨所附之歷史交易明細、屏東縣政
    府警察局里港分局三和派出所一般陳報單、新北市政府警察
    局淡水分局中正路派出所陳報單、新北市政府警察局淡水分
    局中正路派出所受理各類案件紀錄表、受理刑事案件報案三
    聯單各1份等證據，詳予調查後，說明：⒈被告前後辯詞雖有
    出入，但除了第1次警詢被告辯稱其遺失本案帳戶提款卡云
    云之外，被告均堅稱本案帳戶提款卡是借給其同事游宜倫作
    為匯款使用，且並未獲得任何利益，復表示游宜倫先前已有
    向其借用提款卡匯款之情形，則被告是否基於同事情誼及先
    前經驗，而信任游宜倫借用本案帳戶提款卡僅作為匯款使用
    ，即非無疑。⒉依本案帳戶之交易清單顯示（見偵卷第33至4
    7頁），第1筆擄鴿勒贖被害人匯入款項至本案帳戶，即為李
    淑芬於106年6月20日14時45分許匯入1萬2,400元（偵查檢察
    官未清查出此被害人，見原審卷第105至107、113至115、13
    5頁），可認被告應於106年6月20日前即將本案帳戶提款卡
    交付他人，但觀察被告在此之前使用本案帳戶之情形，頻繁
    有款項出入，且於106年4月5日、4月20日、5月5日、5月20
    日、6月5日、6月20日都持續有「薪資」匯入，而依原審職
    權函查匯款資料及函查被告任職結果，均係由被告當時任職
    之和德昌股份有限公司（即麥當勞快餐店授權發展商，下稱
    和德昌公司，被告於106年3月14日起至106年10月18日在和
    德昌公司嘉義忠孝中心任職）匯入，而本案檢察官主張最後
    1筆擄鴿勒贖被害人匯入款項之時間為106年6月26日13時51
    分許，但和德昌公司卻仍持續於106年7月5日、7月20日、8
    月5日、8月19日、9月5日、9月20日、10月4日、10月20日、
    11月4日匯入「薪資」至本案帳戶，由上述薪資匯款情形可
    知，被告始終是以本案帳戶收受和德昌公司薪資，且被告理
    應知悉該公司薪資原則上是於每月5日、20日匯入本案帳戶
    ，被告是否會基於幫助恐嚇取財之犯意，將本案帳戶提款卡
    交付他人使用，導致和德昌公司匯入之薪資可能被該他人一
    併提領？此參諸和德昌公司106年6月20日匯入之薪資8305元
    是與第1筆被害人匯入之1萬2,400元一併被提領乙情，更有
    可疑，被告亦否認該次（一併）提領並非其提領，即不能排
    除被告上開匯入之薪資係遭游宜倫或他人連同恐嚇取財款項
    一併提領之可能，此情形顯然與一般販售人頭帳戶之常情不
    同。⒊再以被告於偵訊時之陳述，核與證人即被告母親孫淑
    惠證述內容相符，可徵被告確實頻繁使用本案帳戶，甚至作
    為其向母親商借生活費之匯款使用，更由母親保管該帳戶之
    存摺，本案帳戶對於被告而言應屬重要，在無證據證明被告
    獲有利益之情形下，被告是否會願意提供該帳戶供作人頭帳
    戶使用，造成自己恐無法正常使用該帳戶，甚至有被追訴之
    風險？又依上述本案第1筆被害人款項匯入至最後1筆被害人
    款項匯入之期間，即自106年6月20日至同年月26日止，本案
    帳戶理應不在被告掌控之下，被告卻仍然請求其母孫淑惠匯
    入生活費至本案帳戶，則被告是否因為信任游宜倫，才會將
    用來收受薪資甚至用來收受母親匯入生活費之本案帳戶借給
    他使用？實非無疑。⒋至於被告所辯其先前就曾經將本案帳
    戶借給游宜倫作為匯款使用乙節，再核與被告於偵訊時陳稱
    其自己使用本案帳戶提領的金額，單次不會超過5,000元等
    語，經比對本案帳戶交易清單亦有105年12月26日曾經「無
    摺存款」匯入3萬元，同日旋即經1次提領3萬元之紀錄，此
    與將帳戶借與他人使用收受匯款之交易情形相似，也與被告
    上開陳述情節相符，被告是否基於先前游宜倫向其借用本案
    帳戶作為匯款使用之經驗始信任游宜倫，亦非無疑。⒌原審
    公訴檢察官雖然於論告時表示，有一些跡證顯示本案被害款
    項其實應該是被告提領等語，但此部分檢察官並未提出足夠
    之證據證明附表所示款項係被告自行提領，且以106年6月20
    日至同年月26日止被害款項匯入本案帳戶之期間而言，倘被
    告自行提領該等款項，被告或受有報酬、或可支配該等款項
    ，何必再請其母親於106年6月24日匯入僅僅2,000元之生活
    費？原審因而認為依檢察官提出之證據，並無法認定被告有
    自行提領附表所示款項之情形。⒍從而，原審以因游宜倫現
    仍通緝中無法到案證述，而依被告使用本案帳戶及擄鴿勒贖
    被害人匯款之情形，並不能排除被告基於與游宜倫之同事情
    誼及先前曾借用提款卡供其匯款使用之經驗，誤信游宜倫本
    次借用帳戶亦僅為通常匯款使用始出借本案帳戶，又無證據
    證明被告因出借本案帳戶而獲得利益，在此事實基礎上，被
    告自不可能有以本案帳戶供作恐嚇取財使用之「意欲」，對
    於游宜倫將本案帳戶作為恐嚇取財工具乙情也未預見，即與
    幫助恐嚇取財之間接故意要件不符，縱使依照一般人使用金
    融帳戶之情形，被告理應注意個人帳戶之管理，對於出借帳
    戶可能供作財產犯罪工具乙節應能預見，但此要屬被告有無
    過失之問題，而與其有無幫助恐嚇取財之故意無關。本件依
    檢察官所舉之證據及指出之證明方法，尚不能排除被告出借
    本案帳戶給游宜倫使用，主觀上欠缺幫助恐嚇取財之故意，
    而與幫助恐嚇取財罪之主觀構成要件不符，仍有合理懷疑之
    存在，揆諸前揭說明，基於無罪推定之原則，自應為被告無
    罪之諭知等語。業已詳予論述對被告為無罪諭知之理由，核
    無不當。
　㈢檢察官固以前詞提起上訴，然原審綜合相關事證，認被告有
    誤信「游宜倫」所言，因而出借其仍在使用之本件帳戶提款
    卡之情。經查，
　⒈游宜倫有涉嫌犯多起詐欺案件經檢察官另案偵辦，且因涉本
    案經檢察官偵辦後因未到案而遭通緝一情，有本院查詢游宜
    倫之通緝紀錄表及臺灣高等法院被告前案紀錄表各1份在卷
    可查(本院卷第61、63至66頁)，顯見被告所稱之「游宜倫」
    之人確實存在且有涉嫌多起財產犯罪之嫌疑，被告並非任舉
    毫無相關之人為空泛辯解，其有交付上開帳戶提款卡供「游
    宜倫」借用之可能，再者，亦無證據認定被告提供上開帳戶
    提款卡給「游宜倫」之際確曾獲取任何利益，核與一般交付
    金融機構帳戶金融卡以供他人使用藉以牟利之情形有別，並
    無檢察官所指其主觀上已有「預見」本案帳戶可能成為遂行
    犯罪之工具，猶仍漠不在乎且縱令屬實亦在所不惜的輕率地
    將之交付他人之情，難認其主觀上有何幫助他人實施財產犯
    罪之不確定故意；且是於無其他積極證據足以證明被告明知
    或可得預見所交付上開帳戶提款卡係供非正當目的使用，自
    應為有利被告之認定，而不能僅因其有交付帳戶資料予他人
    ，及該帳戶嗣遭不法集團用以作為恐嚇他人匯款帳戶等客觀
    事實，即逕以被告有幫助恐嚇取財之不確定故意。
　⒉再佐以被告於本院審理時，供稱上開帳戶確實為伊在麥當勞
    快餐店打工薪資匯款帳戶，且母親孫淑惠偶會因伊要求匯入
    生活零用金，且其帳戶提款卡於106年6至7月間借給「游宜
    倫」使用，6月20日之匯提款紀錄均與伊無關，應是「游宜
    倫」所為，期間（指6月20日起至同年7月間）多次提款均與
    其有關，伊確實不知情，伊個人提領之金額多為1萬元以下
    等語(見本院卷第102至104頁)，此部分供詞亦與卷附之上開
    郵局帳戶交易歷史明細表顯示於106年7月後並無高於1萬元
    以上，且與和德昌公司於106年7月5日、7月20日、8月5日、
    8月19日、9月5日、9月20日、10月4日、10月20日、11月4日
    匯入薪資至本案帳戶，由上述薪資匯款情形及上開帳戶之提
    領紀錄相互比對可知，可徵就檢察官公訴意旨所指之自106
    年6月20日至同年月26日止之期間，本案帳戶理應不在被告
    掌控之下而非由伊所掌控，再以本案帳戶對於被告而言確屬
    重要且為經常使用，在無證據證明被告獲有利益之情形下，
    被告實無必要提供該帳戶供作人頭帳戶使用，造成自己恐無
    法正常使用該帳戶，甚至有被追訴之風險。
　⒊至於檢察官尚以106年6月20日匯入上開帳戶12,400元之李淑
    芬（未到案說明）雖經原審認係被害人，然而當時李淑芬究
    否有收到恐嚇電話?甚或攸關被告當時是否已交付本案帳戶
    、該筆匯款是否由被告領取亦有所疑一節。然而被告對此亦
    供述伊確實在6月20日已將帳戶提款卡交給「游宜倫」，其
    借用之時間有數週，甚至伊母親之匯款及麥當勞之薪資也是
    伊告訴游宜倫後，他再提領給伊等語（本院卷第101至102頁
    ），被告所執是因當時對「游宜倫」一同工作甚為信任，因
    其告以帳戶被凍結無法使用之故而向其借用本件帳戶提款卡
    ，伊當時不以為意而同意借用之情，可見被告是因信任游宜
    倫，才會將用來收受薪資甚至用來收受母親匯入生活費之本
    案帳戶借給他使用，而且，確無具體證據證明該次（106年6
    月20日）之提款係被告所為。此部分尚不得率認被告有對於
    使用帳戶之情形漠不關心，縱他人以之為犯罪工具亦不違其
    意之心態，而有容任他人利用其帳戶遂行恐嚇取財犯罪之幫
    助犯意或具有洗錢之犯意而為不利被告之認定。
　⒋刑法上幫助犯之成立，必須具備「主觀」與「客觀」二種條
    件，前者指行為人主觀上必須基於「幫助他人犯罪之意思」
    而參與犯罪，後者指行為人在客觀上所參與實行者為「犯罪
    構成要件以外」之行為，二者缺一不可。亦即幫助犯係指以
    幫助他人犯罪之意思，對於他人犯罪資以助力，使之易於實
    行或完成犯罪，而未參與實行犯罪構成要件之行為者而言。
    在帳戶提供人係基於外觀非供詐騙之特定目的，如友情商借
    、辦理貸款、求職、工作需要等之情形下所交付者，則非可
    逕認其有幫助詐欺或恐嚇取財之犯意。申言之，提供帳戶之
    可能原因眾多，不一而足，自非一有提供帳戶之客觀行為，
    即當然認有幫助財產犯罪（詐欺取財、恐嚇取財）之犯意。
    基於帳戶可供資金進出係眾所皆知之事實，於判斷帳戶提供
    人是否具有預見而不違背其本意之幫助犯意，應斟酌帳戶授
    受雙方之關係、交付前之聯繫、對話、磋商或查證及事後之
    行為反應，並綜合帳戶提供人之主觀認知、理解判斷能力、
    教育智識程度、生活工作經歷及其他各項情事，予以研判其
    主觀犯意之有無，斷不能僅因帳戶提供人有提供帳戶資料之
    客觀行為，即遽認其確有幫助詐欺或恐嚇取財之主觀犯意，
    其理應屬灼然。是以本件被告雖有提供本案帳戶供「游宜倫
    」使用之客觀事實，業經原審詳為說明，且本院同此所認，
    但被告如何難認具有幫助恐嚇取財之犯意，業經原判決綜合
    上揭各項事證，經逐一剖析、互核印證結果，業已詳述如前
    ，其認定於法並無任何不當或違誤，檢察官上訴猶徒執上揭
    情詞，遽以被告確有提供本案帳戶之客觀行為，即認渠主觀
    上具有幫助恐嚇取財之不確定故意一情，自無足取。　
四、按刑事訴訟法第161條第1項規定：檢察官就被告犯罪事實，
    應負舉證責任，並指出證明之方法。對於其所訴之被告犯罪
    事實，應負提出證據及說服之實質舉證責任，倘所提出之證
    據，不足為被告有罪之積極證明，或其闡明之證明方法，無
    從說服法官以形成被告有罪之心證，基於無罪推定之原則，
    自應為被告無罪判決之諭知。而證據之取捨與證據之證明力
    如何，均屬事實審法院得自由裁量、判斷之職權，茍其此項
    裁量、判斷，並不悖乎通常一般人日常生活經驗之定則或論
    理法則，又於判決內論敘其何以作此判斷之心證理由者，即
    不得任意指摘其為違法。茲原判決已詳敘就卷內證據調查之
    結果，而為綜合判斷、取捨，認不足證明被告確有檢察官所
    指訴之犯行，其得心證的理由已說明甚詳，已如上述並經本
    院引用於前，且所為論斷從形式上觀察，亦難認有違背經驗
    法則、論理法則，或有其他違背法令之情形，自不容任意指
    為違法。檢察官提起上訴，仍執前詞指摘原判決不當，就原
    審依職權為證據取捨及心證形成之事項，反覆爭執，仍持己
    見為不同之評價，復未提出其他積極事證證明被告確有「洗
    錢」、「容任他人利用其帳戶遂行恐嚇取財犯罪之幫助犯意
    」，供本院調查審酌，其上訴為無理由，應予駁回。
據上論斷，應依刑事訴訟法第373條、第368條，判決如主文。
本案經檢察官何金陞提起公訴，檢察官陳淑香提起上訴，檢察官
黃朝貴到庭執行職務。
中　　華　　民　　國　　110 　年　　2 　　月　　3 　　日
                  刑事第二庭    審判長法　官  陳顯榮
　　　　　　　　　　　　　　　　　　　法　官  陳弘能
　　　　　　　　　　　　　　　　　　　法　官  黃裕堯
以上正本證明與原本無異。
檢察官如不服本判決應於收受本判決後20日內向本院提出上訴書
，其未敘述上訴理由者並得於提起上訴後20日內向本院補提理由
書。（但應受刑事妥速審判法第9 條第1 項各款規定之限制）。
本件被告不得上訴。
　　　　　　　　　　　　　　　　　　　書記官  蔡孟芬
中　　華　　民　　國　　110 　年　　2 　　月　　3 　　日
附錄法條：
刑事妥速審判法第九條：
除前條情形外，第二審法院維持第一審所為無罪判決，提起上訴
之理由，以下列事項為限：
一判決所適用之法令牴觸憲法。
二判決違背司法院解釋。
三判決違背判例。
刑事訴訟法第三百七十七條至第三百七十九條、第三百九十三條
第一款之規定，於前項案件之審理，不適用之。


附件：
臺灣雲林地方法院刑事判決
                                      108年度易字第612號
公　訴　人　臺灣雲林地方檢察署檢察官
被　　　告　陳柏鈺　男　（民國00年0月00日生）
                    身分證統一編號：Z000000000號
                    住雲林縣○○市○○里○○路000巷00弄
                      00號7樓　　　　　　　　　
上列被告因恐嚇取財案件，經檢察官提起公訴（107 年度偵字第
1509號），本院判決如下：
    主  文
陳柏鈺無罪。
    理  由
壹、公訴意旨略以：被告陳柏鈺能預見一般人取得他人金融帳戶
    之目的，常利用作為財產犯罪工具之用，俾於取得贓款及掩
    飾犯行不易遭人追查，竟基於幫助犯罪之不確定故意，於民
    國106 年6 月26日前某時，在不詳地點，將其向中華郵政股
    份有限公司斗六西平路郵局所申請帳號為0000000-00*****
    號帳戶（帳號詳卷，下稱本案帳戶）之存摺、提款卡（含密
    碼），交付給真實姓名、年籍均不詳之某擄鴿集團（下稱本
    案擄鴿集團）成員。嗣本案擄鴿集團成員收受本案帳戶資料
    後，即意圖為自己不法之所有，共同基於恐嚇取財之犯意聯
    絡，分別於附表所示之時間、地點，以不詳方式取得附表所
    示之人所飼養並進行放飛訓練之鴿子後，再由本案擄鴿集團
    成員，於附表所示之時間，與附表所示之人聯絡，要求其等
    須支付如附表所示之款項，否則賽鴿即不放回來，並以簡訊
    告知本案帳戶之帳號，附表所示之人唯恐賽鴿遭遇不測而心
    生畏懼，遂於同日以匯款方式，匯入附表所示之款項至本案
    帳戶，本案擄鴿集團成員共同以此恐嚇方式使附表所示之人
    交付財物，因認被告涉犯刑法第30條第1 項、第346 條第1
    項之幫助恐嚇取財罪嫌等語。
貳、按犯罪事實應依證據認定之，無證據不得認定犯罪事實，刑
    事訴訟法第154條第2項定有明文。又不能證明被告犯罪或其
    行為不罰者，應諭知無罪之判決，刑事訴訟法第301條第1項
    亦定有明文。次按認定犯罪事實所憑之證據，雖不以直接證
    據為限，間接證據亦包括在內；然而無論直接或間接證據，
    其為訴訟上之證明，須於通常一般之人均不致有所懷疑，而
    得確信其為真實之程度者，始得據為有罪之認定（最高法院
    76年度台上字第4986號判決意旨參照）。又按刑事訴訟法第
    161條第1項規定：檢察官就被告犯罪事實，應負舉證責任，
    並指出證明之方法。因此，檢察官對於起訴之犯罪事實，應
    負提出證據及說服之實質舉證責任。倘其所提出之證據，不
    足為被告有罪之積極證明，或其闡明之證明方法，無從說服
    法官以形成被告有罪之心證，基於無罪推定之原則，自應為
    被告無罪判決之諭知。是若審判時，檢察官未能提出適合於
    證明犯罪事實之積極證據，並闡明其證據方法與待證事實之
    關係；法院對於卷內訴訟資料，復已逐一剖析，參互審酌，
    仍無從獲得有罪之心證，自應諭知無罪之判決（最高法院92
    年度台上字第128號判決要旨參照）。
參、本件公訴意旨認被告涉犯幫助恐嚇取財罪嫌，無非係以附表
    所示之人受本案擄鴿集團恐嚇而匯入款項至本案帳戶，而本
    案帳戶為被告所申辦為其主要論據。訊據被告固不爭執其將
    本案帳戶之提款卡及密碼交付給游宜倫（由臺灣雲林地方檢
    察署因本案通緝中），惟堅詞否認有何幫助恐嚇取財犯行，
    辯稱：當時我跟游宜倫一起在淳醞茶行上班，我負責打雜，
    我另外有1 份工作是在嘉義市麥當勞上班，而我當時住在淳
    醞茶行。游宜倫跟我說他要匯錢需要帳戶，因為他自己的提
    款卡被停用、也無法再申辦帳戶，所以要向我借用本案帳戶
    ，我之前也曾經將帳戶借給他作為匯款使用，我不知道他會
    將本案帳戶用來恐嚇取財，我後來才發現我被騙等語（見本
    院卷第67至74頁、第171 至185 頁）。
肆、本院之判斷：
一、本案帳戶為被告所申辦、管領，而本案擄鴿集團於附表所示
    之時間，與附表所示之人聯絡，陳稱其等之賽鴿已被擄獲，
    須支付款項始放回賽鴿等語，並告知本案帳戶之帳號，附表
    所示之人遂於附表所示時間匯入附表所示之款項至本案帳戶
    等情，業據附表所示之告訴人指述及證人李依倩證述明確（
    見警卷第15至16頁、第26至28頁、第37至39頁、第46至48頁
    、第55至57頁、第59至61頁），並有告訴人林建仲提出之郵
    局存款收執聯、陽信商業銀行社子分行106 年9 月28日陽信
    社子字第10600024號函暨所附之帳戶印鑑卡及商業登記基本
    資料、永豐商業銀行106 年9 月14日函暨所附之開戶基本資
    料、淡水第一信用合作社106 年9 月19日淡一信剛字第0000
    000-0 號函暨所附之開戶基本資料、中華郵政股份有限公司
    臺北松江路郵局106 年9 月5 日函暨所附之開戶基本資料、
    中華郵政股份有限公司雲林郵局106 年7 月11日雲營字第10
    62900500號函暨所附之開戶基本資料、交易明細、存簿變更
    資料、中華郵政股份有限公司雲林郵局107 年4 月9 日雲營
    字第1072900233號函暨所附之歷史交易明細、屏東縣政府警
    察局里港分局三和派出所一般陳報單、新北市政府警察局淡
    水分局中正路派出所陳報單、新北市政府警察局淡水分局中
    正路派出所受理各類案件紀錄表、受理刑事案件報案三聯單
    各1 份在卷可憑（見警卷第18至22頁、第30至33頁、第41至
    42頁、第50至51頁、第63至68頁反面、第74至79頁反面；偵
    卷第31至47頁），此部分之事實固堪認定。
二、按刑法關於犯罪之故意，係採希望主義，不但直接故意，須
    犯人對於構成犯罪之事實具備明知及有意使其發生之兩個要
    件，即間接故意，亦須犯人對於構成犯罪之事實預見其發生
    ，且其發生不違背犯人本意始成立，若對於構成犯罪之事實
    ，雖預見其能發生，而在犯人主觀上確信其不致發生者，仍
    應以過失論（最高法院22年上字第4229號判例意旨參照）。
    而所謂希望主義，揆諸刑法第13條規定，乃與認識主義互立
    ，指「意欲」係故意之必要要素。從而，故意須同時具備「
    知」及「欲」兩要素，對照同條第1項直接故意是「明知」
    及「有意使其發生」、同條第2項間接故意是「預見其發生
    」及「而其發生不違背其本意」之規定可知，兩者在「知」
    、「欲」兩要素均有強弱之分；進之觀察第14條第1項無認
    識過失是「應注意，並能注意，而不注意」之規定、第14條
    第2項有認識過失是「雖預見其能發生而確信其不發生」之
    規定，兩者均僅有「知」而無「欲」，且其「知」之程度，
    有認識之過失高於無認識之過失。據此而言，立法者對於主
    觀不法構成要件（意圖除外）之所以為此界定，乃考量行為
    人法規範敵對意思之高低，有作程度區分、形成不同主觀歸
    責基礎之必要。次按所謂之「不確定故意」，係指行為人主
    觀上對於構成要件結果已有預見，竟仍執意為之，而不違背
    其本意者而言。亦即行為人主觀上已有前述預見，為認定其
    具有不確定故意之前提，此與在客觀上能否預見無關；縱客
    觀上能預見，但若行為人主觀上並無此項預見，即無所謂不
    確定故意之可言（最高法院93年度台上字第3557號判決意旨
    可資參照）。又按人頭帳戶之問題在我國乃普遍存在之事實
    ，而其用途甚多，諸如請領款項、規避稅捐、金融商品買賣
    或其他合法、非法財務操作、洗錢、詐欺、經營六合彩、地
    下錢莊，甚至擄人勒贖等各種合法、非法用途均有，實非僅
    限一端，自難逕謂交付帳戶給他人使用即係出於幫助他人實
    施犯罪之故意，毋寧應就行為人交付帳戶時究係認識該借（
    租）用人係為何種用途（或犯罪行為）而借（租）用來認定
    ，而非以事後該借（租）用人實際所為係何種犯罪行為來反
    推。否則，幫助犯之處罰繫於事後極為不確定之因素，顯有
    違罪刑法定原則之本旨（臺灣高等法院92年度上易字第3200
    號判決、102年度上易字1374號判決意旨可資參照）。另按
    認定犯罪事實應依證據，為刑事訴訟法所明定，故被告否認
    犯罪事實所持之辯解，縱屬不能成立，仍非有積極證據足以
    證明其犯罪行為，不能遽為有罪之認定（最高法院30年度上
    字第1831號判決意旨參照）。
三、查被告先於106年8月15日第1次警詢陳稱：我於106年5月底
    ，因為搬家時把本案帳戶存摺及提款卡放在袋子裡，未注意
    而遺失云云（見警卷第4頁），又於107年1月23日第2次警詢
    改稱：我上次所述不實在，我忘記係於何時，在嘉義市西區
    友忠路某間茶行，將本案帳戶借給我朋友游宜倫使用，並沒
    有交換條件或約定利益，游宜倫只說借用帳戶要匯錢等語（
    見警卷第5頁反面），復於107年9月3日偵訊時陳稱：當時我
    和游宜倫一起住在公司宿舍，地址在嘉義市西區友忠路，賣
    茶葉跟衣服，游宜倫跟我借帳戶，在我睡覺時他拿走我本案
    帳戶的提款卡，我起床後要跟他拿回來，他就說他還要用，
    還沒有要還給我，這應該是106年5、6月的事情，事後隔1、
    2個月，他有將提款卡還給我，但裡面沒有錢了，我一直以
    為游宜倫使用我帳戶是去匯錢，本案之前游宜倫就有借用本
    案帳戶提款卡去匯款，我那時候有跟他說密碼，所以他這次
    借用本來就知道本案帳戶提款卡的密碼等語（見偵卷第156
    至157頁），另於109年10月19日本院審理時陳稱：游宜倫確
    實是在我睡著的時候，來跟我要本案帳戶的提款卡，我也是
    將該張提款卡拿給他，等於是我借給他，但在本案之前，游
    宜倫就曾經用我的提款卡去匯過錢，我是相信游宜倫，我覺
    得他不會拿去做不法用途等語（見本院卷第181至183頁），
    其前後辯詞雖有出入，但除了第1次警詢被告辯稱其遺失本
    案帳戶提款卡云云之外，被告均堅稱本案帳戶提款卡是借給
    其同事游宜倫作為匯款使用，且並未獲得任何利益，復表示
    游宜倫先前已有向其借用提款卡匯款之情形，則被告是否基
    於同事情誼及先前經驗，而信任游宜倫借用本案帳戶提款卡
    僅作為匯款使用，即非無疑。
四、以實務出售人頭帳戶之常情而言，行為人所出售之帳戶，或
    係為了販賣帳戶始新申辦之帳戶，或係出售原本未在使用的
    帳戶，或係將帳戶內之金額提領殆盡、確認不會再有款項匯
    入始販售他人，其原因在於帳戶售出後，已脫離行為人之控
    制，行為人明知上情，自不會留存款項或再匯入款項任由交
    付對象提領，但依本案帳戶之交易清單顯示（見偵卷第33至
    47頁），第1筆擄鴿勒贖被害人匯入款項至本案帳戶，即李
    淑芬於106年6月20日14時45分許匯入新臺幣（下同）1萬2,4
    00元（偵查檢察官未清查出此被害人，見本院卷第105至107
    頁、第113至115頁、第135頁），可認被告應於106年6月20
    日前即將本案帳戶提款卡交付他人，但觀察被告在此之前使
    用本案帳戶之情形，頻繁有款項出入，本案帳戶顯然並非久
    未使用的帳戶，且於106年4月5日、4月20日、5月5日、5月2
    0日、6月5日、6月20日都有「薪資」匯入，依本院職權函查
    匯款資料之結果，該等薪資均係由和德昌股份有限公司（即
    麥當勞授權發展商，下稱和德昌公司）匯入，本院復向該公
    司函查被告任職情形，其函覆稱：被告於106年3月14日到職
    ，於106年10月18日離職，在職期間於本公司嘉義忠孝中心
    任職等語（見本院卷第55頁），足見被告前開辯稱：我當時
    有另1份工作是在嘉義市麥當勞上班等語，應屬有據，而本
    案檢察官主張最後1筆擄鴿勒贖被害人匯入款項之時間為106
    年6月26日13時51分許，但和德昌公司卻仍持續於106年7月5
    日、7月20日、8月5日、8月19日、9月5日、9月20日、10月4
    日、10月20日、11月4日匯入薪資至本案帳戶，由上述薪資
    匯款情形可知，被告始終是以本案帳戶收受和德昌公司薪資
    ，且被告理應知悉該公司薪資原則上是於每月5日、20日匯
    入本案帳戶，被告是否會基於幫助恐嚇取財之犯意，將本案
    帳戶提款卡交付他人使用，導致和德昌公司匯入之薪資可能
    被該他人一併提領？此參諸和德昌公司106年6月20日匯入之
    薪資8305元是與第1筆被害人匯入之1萬2,400元一併被提領
    乙情，更有可疑，被告對此陳稱：該次（一併）提領並不是
    我領的，我不知道是誰領的，我後來向游宜倫拿回本案帳戶
    時，才發現我的薪水被領走了，我有要求游宜倫返還。而在
    我出借本案帳戶提款卡給游宜倫的期間，屬於我的匯入款項
    （包含薪水或者我母親匯入的款項），我會跟游宜倫說，他
    會把錢給我等語（見本院卷第174至179頁），即不能排除被
    告上開匯入之薪資係遭游宜倫或他人連同恐嚇取財款項一併
    提領之可能，此情形顯然與一般販售人頭帳戶之常情不同，
    足認被告與游宜倫之間，並非如一般出售人頭帳戶之行為人
    與交付對象間欠缺信任基礎。
五、被告於偵訊時陳稱：本案帳戶的金錢來源都是我向母親及朋
    友借款而來，單次都不會超過5000元等語（見偵卷第202頁
    ），而依本案帳戶交易清單所示，確實有多筆1000元至5000
    元之現金存款，包含106年6月24日「現金存款」2000元在內
    ，對此，被告母親孫淑惠證稱：我於106年6月24日匯入2000
    元至本案帳戶，因為被告說他沒有生活費，請我匯款至本案
    帳戶，要匯入多少錢是我自己決定的，我也只有他這個帳戶
    ，所以匯入至本案帳戶，該帳戶的存摺是由我保管等語（見
    本院卷第188至189頁），由此可知，被告確實頻繁使用本案
    帳戶，甚至作為其向母親商借生活費之匯款使用，更由母親
    保管該帳戶之存摺，本案帳戶對於被告而言應屬重要，在無
    證據證明被告獲有利益之情形下，被告是否會願意提供該帳
    戶供作人頭帳戶使用，造成自己恐無法正常使用該帳戶，甚
    至有被追訴之風險？又依上述本案第1筆被害人款項匯入至
    最後1筆被害人款項匯入之期間，即自106年6月20日至同年
    月26日止，本案帳戶理應不在被告掌控之下，被告卻仍然請
    求孫淑惠匯入生活費至本案帳戶，則被告是否因為信任游宜
    倫，才會將用來收受薪資甚至用來收受母親匯入生活費之本
    案帳戶借給他使用？實非無疑。
六、至於被告辯稱我先前就曾經將本案帳戶借給游宜倫作為匯款
    使用乙節，被告於偵訊時陳稱：我自己使用本案帳戶提領的
    金額，單次不會超過5000元等語（見偵卷第202頁），經核
    本案帳戶交易清單，105年12月26日曾經「無摺存款」匯入3
    萬元，同日旋即經1次提領3萬元（見偵卷第35頁），與他人
    借用帳戶收受匯款之交易情形相似，也與被告上開陳述情節
    相符，被告此部分辯解並非全然無憑，被告是否基於先前游
    宜倫向其借用本案帳戶作為匯款使用之經驗始信任游宜倫，
    亦非無疑。
七、公訴檢察官雖然於論告時表示，有一些跡證顯示本案被害款
    項其實應該是被告提領等語（見本院卷第186頁），但此部
    分檢察官並未提出足夠之證據證明附表所示款項係被告自行
    提領，且以106年6月20日至同年月26日止被害款項匯入本案
    帳戶之期間而言，倘被告自行提領該等款項，被告或受有報
    酬、或可支配該等款項，何必再請其母親於106年6月24日匯
    入僅僅2000元之生活費？本院認為依檢察官提出之證據，並
    無法認定被告有自行提領附表所示款項之情形。
八、從而，因游宜倫現仍通緝中無法到案證述，而依被告使用本
    案帳戶及擄鴿勒贖被害人匯款之情形，並不能排除被告基於
    與游宜倫之同事情誼及先前曾借用提款卡供其匯款使用之經
    驗，誤信游宜倫本次借用帳戶亦僅為通常匯款使用始出借本
    案帳戶，又無證據證明被告因出借本案帳戶而獲得利益，在
    此事實基礎上，被告自不可能有以本案帳戶供作恐嚇取財使
    用之「意欲」，對於游宜倫將本案帳戶作為恐嚇取財工具乙
    情也未預見，即與幫助恐嚇取財之間接故意要件不符，縱使
    依照一般人使用金融帳戶之情形，被告理應注意個人帳戶之
    管理，對於出借帳戶可能供作財產犯罪工具乙節應能預見，
    但此要屬被告有無過失之問題，而與其有無幫助恐嚇取財之
    故意無關。至於被告對於出借本案帳戶之情形有無過失、有
    無民事賠償責任問題，即非本院所得處理，另立法論上，是
    否宜參考如德國刑法第261條第5項規定，處罰因輕率或重大
    過失之洗錢行為（可參閱李傑清，偵查、沒收及分享洗錢犯
    罪所得之國際合作─兼論新洗錢防制法的相關規定，檢察新
    論，第21期，106年1月，第99頁），亦值思考。
肆、綜上所述，本件依檢察官所舉之證據及指出之證明方法，尚
    不能排除被告出借本案帳戶給游宜倫使用，主觀上欠缺幫助
    恐嚇取財之故意，而與幫助恐嚇取財罪之主觀構成要件不符
    ，仍有合理懷疑之存在，揆諸前揭說明，基於無罪推定之原
    則，自應為被告無罪之諭知。
據上論斷，應依刑事訴訟法第301 條第1 項前段，判決如主文。
本案經檢察官何金陞提起公訴，檢察官莊珂惠、陳淑香到庭執行
職務。
中　　華　　民　　國　 109　　年　　11　　月　　10　　日
                  刑事第五庭  審判長法  官  蔡鴻仁
                                    法  官  陳韋仁
                                    法  官  潘韋丞
以上正本證明與原本無異。
如不服本判決應於收受判決後20日內向本院提出上訴書狀，並應
敘述具體理由；其未敘述上訴理由者，應於上訴期間屆滿後20日
內向本院補提理由書（均須按他造當事人之人數附繕本）。「切
勿逕送上級法院」。
                                    書記官  廖千慧
中　　華　　民　　國　 109　　年　　11　　月　　10　　日
附表：
編號 被害人 恐嚇取財時間 匯款時間 金額 1 林建仲 106 年6 月26日11時28分許 106 年6 月26日13時20分許 10元 2 陳如珮 106 年6 月26日12時許 106 年6 月26日13時31分許 8120元 3 郭芳津 106 年6 月26日12時許 106 年6 月26日13時6 分許 5160元 4 郭世榮 106 年6 月26日13時51分前某時許 106 年6 月26日13時51分許 2 萬5040元 5 李文進（以李依倩帳戶網路轉帳匯款） 106 年6 月26日11時許 106 年6 月26日12時58分許 8140元